臺灣士林地方法院民事判決
110年度簡上字第232號
上  訴  人  乙○○  
被  上訴人  甲○○  
訴訟代理人  蘇子良律師 
上列當事人間請求遷讓房屋等事件，上訴人對於民國110年9月14
日本院士林簡易庭110年度士簡字第733號第一審判決提起上訴，
被上訴人並為應受判決事項聲明之減縮，本院於111年4月28日言
詞辯論終結，判決如下：
    主      文
上訴駁回。
第二審訴訟費用由上訴人負擔。
    事實及理由
壹、程序部分：
    按於第二審程序中為訴之變更或追加，非經他造同意，不得
    為之，但擴張或減縮應受判決事項之聲明，不在此限，觀諸
    民事訴訟法第446條第1項、第255條第1項第3款規定自明。
    查被上訴人起訴時原聲明請求上訴人將門牌號碼臺北市○○區
    ○○○路00號1樓房屋（下稱系爭房屋）騰空遷讓返還，並請求
    上訴人給付新臺幣（下同）6萬2,500元租金，及自民國110
    年1月1日起至遷讓系爭房屋之日止，按月給付6萬2,500元相
    當於租金之不當得利暨31萬2,500元之違約金（見原審卷第1
    1頁），原審就上開部分，判決命上訴人應將系爭房屋騰空
    遷讓返還被上訴人，及給付被上訴人6萬2,500元租金，暨自
    110年1月1日起至遷讓返還系爭房屋之日止，按月給付6萬2,
    500元相當於租金之不當得利與6,250元之違約金（原審判決
    駁回被上訴人其餘請求部分，未據聲明不服，不在本院審理
    範圍），嗣於本院審理中，被上訴人因上訴人已返還系爭房
    屋，減縮上開關於請求上訴人騰空遷讓返還系爭房屋，及自
    110年1月1日起至遷讓返還系爭房屋之日止，按月給付違約
    金部分之聲明（見本院卷第146、238頁），核其所為，與前
    揭規定並無不合，應予准許，而該等經減縮之部分，訴訟繫
    屬消滅，即不在本院審理之範圍，先予敘明。
貳、實體部分：　
一、被上訴人主張：上訴人於109年1月1日向伊承租系爭房屋，
    並簽訂房屋租賃契約書（下稱系爭租賃契約），約定租期自
    同日起至同年12月31日止，每月租金6萬2,500元，惟上訴人
    遲至110年12月16日始搬離系爭房屋，並積欠109年4月份租
    金，爰依系爭租賃契約第3條、第4條約定及民法第179條規
    定，請求上訴人給付積欠之租金6萬2,500元，及自110年1月
    1日起至返還系爭房屋之日止，按月給付6萬2,500元之相當
    於租金之不當得利等語。
二、上訴人則以：被上訴人已授權其母即訴外人李詹婷璋同意減
    免109年4月租金，又伊實係自97年11月14日起即承租系爭房
    屋，並給付1萬元押租金，租賃期限應至110年1月13日始屆
    滿，而系爭房屋於110年1月8日發生水管破裂事件（下稱系
    爭事件），致伊所有置於該房屋內之衣物毀損，被上訴人違
    反民法第423條義務，伊得行使同時履行抗辯權，拒絕給付
    租金，且伊於109年12月22日繳納之租金應可再抵充13日租
    金。另伊得依民法第227條、第191條第1項規定，請求被上
    訴人賠償伊因系爭事件所受財物損害152萬7,480元，並與伊
    積欠被上訴人之債務抵銷等語。
三、原審就上開部分，判命上訴人應給付被上訴人6萬2,500元，
    及自110年1月1日起至遷讓返還系爭房屋之日止，按月給付
    被上訴人6萬2,500元，另依職權宣告勝訴部分准為假執行。
    上訴人就於己不利部分不服，提起上訴，聲明：㈠原判決不
    利於上訴人部分廢棄；㈡上開廢棄部分，被上訴人在第一審
    之訴及假執行之聲請均駁回。被上訴人則聲明：上訴駁回。
四、兩造不爭執之事項：
㈠、被上訴人於97年8月4日登記為系爭房屋之所有權人，系爭房
    屋所在5層樓區分所有建物之地下一樓（下稱系爭地下一樓
    ）為系爭建物之防空避難室即共用部分，系爭地下一樓僅得
    藉由系爭房屋之內梯出入，系爭房屋與系爭地下一樓係共用
    水管。
㈡、兩造於109年1月1日簽立系爭租賃契約（如原審卷第25至33頁
    所示），租金為每月6萬2,500元，並約定每月15日前給付租
    金，上訴人除未繳納109年4月份租金外，已如期繳納109年1
    月至3月、5月至11月租金各6萬2,500元，及12月租金扣除房
    屋租賃所得稅後之金額4萬元。
㈢、上訴人於110年12月16日搬離系爭房屋。
五、本院得心證之理由：
㈠、按承租人應依約定日期，支付租金，民法第439條前段定有明
    文。經查：
  ⒈兩造於109年1月1日簽立系爭租賃契約（見不爭執事項㈡），
    又租金每個月6萬2,500元，應於每月15日前繳納，每次應繳
    納1個月份，為系爭租賃契約第3條、第4條所明定（見原審
    卷第27頁）。而上訴人尚未繳納109年4月份租金，為兩造所
    不爭執（見不爭執事項㈡），則被上訴人依前揭租賃契約約
    定，請求上訴人給付積欠之109年4月份租金6萬2,500元，即
    屬有據。
　⒉上訴人抗辯被上訴人授權李詹婷璋同意減免109年4月份租金
    云云，為被上訴人所否認，上訴人迄今未能就上情舉證以實
    其說，其此部分所辯，洵非可採。
  ⒊上訴人復抗辯系爭房屋於110年1月8日發生系爭事件，致其所
    有衣物毀損，被上訴人違反民法第423條義務，其得行使同
    時履行抗辯權，拒絕給付租金云云，然系爭租賃契約之租賃
    期間自109年1月1日起至同年12月31日止，為系爭租賃契約
    第2條所明定（見原審卷第27頁），是縱上訴人主張系爭房
    屋於110年1月8日發生系爭事件為真，然該事件發生之時點
    在系爭租賃契約之租期屆滿後，兩造斯時既無租賃關係存在
    ，自難認被上訴人尚負有民法第423條保持租賃標的物之義
    務，則上訴人執此主張被上訴人違反民法第423條規定，其
    得行使同時履行抗辯權，拒絕給付租金云云，並不足取。至
    上訴人辯稱自97年11月14日起即向被上訴人承租系爭房屋，
    系爭租賃契約應至110年1月13日始屆至云云，固據提出97年
    11月14日、98年9月、102年6月1日、106年1月1日、108年房
    屋租賃契約書為憑（見本院卷第71至73、77至88頁），惟系
    爭租賃契約已明定租賃期間為自109年1月1日起至同年12月3
    1日止，業如前述，再參諸上訴人所提出之97年11月14日房
    屋租賃契約書所載之出租人為李詹婷璋，承租人為訴外人陳
    淑姿，租賃期限為12個月即自97年11月14日起至98年10月14
    日止（見本院卷第71至73頁）；98年9月房屋租賃契約書所
    載之出租人為李詹婷璋，承租人為上訴人，租賃期限為1年
    即自98年9月14日起至99年9月13日止（見本院卷第77至79頁
    ）；102年6月1日房屋租賃契約書所載之出租人為被上訴人
    ，承租人為訴外人謝志偉，租賃期限為1年6月即自102年6月
    1日起至103年12月31日止（見本院卷第80至82頁）；106年1
    月1日房屋租賃契約書所載之出租人為被上訴人，承租人為
    謝志偉，租賃期限為1年即自106年1月1日起至106年12月31
    日止（見本院卷第83至85頁）；108年房屋租賃契約書所載
    之出租人為被上訴人，承租人為謝志偉，租賃期限為1年即
    自108年1月1日起至108年12月31日止（見本院卷第86至88頁
    ），可知上開租賃契約與系爭租賃契約之當事人均非同一，
    且上訴人所提之上開租賃契約，其租賃期間不僅未連貫並且
    皆早已屆至，難認系爭租賃契約之租賃期間乃接續前揭租賃
    契約，則上訴人辯稱系爭租賃契約應至110年1月13日始屆至
    云云，自非可採。上訴人再執此抗辯有多繳納13日之租金，
    得抵充積欠之109年4月份租金云云，亦難憑採。
㈡、按無法律上之原因而受利益，致他人受損害者，應返還其利
    益，為民法第179條所明定。又無權占有他人房屋，可能獲
    得相當於租金之利益，為社會通常之觀念。經查，系爭租賃
    契約已於109年12月31日屆期，業認定如前，又上訴人乃於1
    10年12月16日搬離系爭房屋，為兩造所不爭執（見不爭執事
    項㈢），是上訴人在系爭租賃契約於109年12月31日屆期後，
    繼續占用系爭房屋至110年12月16日止，確獲得相當於租金
    之利益，致被上訴人受有不能使用收益之損害，並參酌兩造
    系爭租賃契約原約定月租金為6萬2,500元，則被上訴人依民
    法第179條，請求上訴人自110年1月1日起至返還系爭房屋之
    日止，按月給付相當於租金之不當得利6萬2,500元，即屬有
    據。
㈢、按土地上之建築物或其他工作物所致他人權利之損害，由工
    作物之所有人負賠償責任。但其對於設置或保管並無欠缺，
    或損害非因設置或保管有欠缺，或於防止損害之發生，已盡
    相當之注意者，不在此限。前項損害之發生，如別有應負責
    任之人時，賠償損害之所有人，對於該應負責者，有求償權
    ；因可歸責於債務人之事由，致為不完全給付者，債權人得
    依關於給付遲延或給付不能之規定行使其權利。因不完全給
    付而生前項以外之損害者，債權人並得請求賠償，民法第19
    1條、第227條分別定有明文。上訴人抗辯系爭房屋於110年1
    月8日發生系爭事件，致其所有之衣物毀損，得依民法第191
    條、第227條規定，請求被上訴人賠償因系爭事件所受財物
    損害152萬7,480元，並主張與被上訴人請求之債權互為抵銷
    云云。惟查：
　⒈縱上訴人所辯系爭房屋於110年1月8日發生系爭事件為真，該
    事件發生時，系爭租賃契約已屆至，兩造斯時已無租賃關係
    存在，難認被上訴人尚負有民法第423條保持租賃標的物之
    義務，業如前述（見貳、五、㈠、⒊），則上訴人主張得依民
    法第227條規定，請求被上訴人負損害賠償責任，自非有據
    。　
　⒉上訴人在系爭租賃契約於109年12月31日屆期後，繼續占用系
    爭房屋，即屬無權占用，衡諸民法第191條第1條固課予工作
    物所有人對外須就被害人負損害賠償責任，惟在內部關係部
    分，則使所有人有求償權，以資平衡，同條第2項所謂「別
    有應負責之人」，指就工作物瑕疵之發生，致侵害他人權利
    ，應負責之人，此應依民法第184條規定定之。諸如工作物
    承攬人、工作物的承租人、借用人、無權占用人、典權人、
    前工作物所有人等（王澤鑑，侵權行為法㈡，95年7月再版，
    第225頁）。而系爭房屋於上訴人所稱系爭事件發生當時既
    經上訴人無權占有，被上訴人本無從管理維護系爭房屋，斯
    時自應由占有人即上訴人負責系爭房屋之管理維護，惟上訴
    人未盡管理維護之義務，致其所有之物毀損，本應由其自負
    其責，此時即不存在前揭所稱之外部關係，由此可知，無權
    占用人即上訴人應非民法第191條第1項規定所欲保護之對象
    ，是縱系爭房屋在上訴人無權占用期間，發生系爭事件，致
    上訴人受有損害，上訴人亦不得依民法第191條第1項規定，
    請求被上訴人負損害賠償責任。
　⒊從而，上訴人既不得依民法第191條第1項、第227條規定，請
    求被上訴人負損害賠償責任，則其主張以之與被上訴人請求
    之債權互為抵銷，難認有據。　
㈣、至上訴人主張曾繳納1萬元押租金云云，惟上訴人自承該1萬
    元押租金係簽立97年11月14日房屋租賃契約時所給付，且兩
    造簽立系爭租賃契約時，並未約定該1萬元押租金要作為系
    爭租賃契約之押租金（見本院卷第193、194頁），又97年11
    月14日房屋租賃契約之當事人與系爭租賃契約之當事人並非
    同一，已如前述，亦無證據證明該租賃契約當事人同意將該
    押租金留用至系爭租賃契約，上訴人自不得以該1萬元押租
    金於本件作為抵充，附此敘明。
六、綜上所述，被上訴人依系爭租賃契約第3條、第4條約定及民
    法第179條規定，請求上訴人給付6萬2,500元，及自110年1
    月1日起至返還系爭房屋之日止，按月給付6萬2,500元，為
    有理由，應予准許。原審就上開部分為被上訴人勝訴之判決
    ，並依職權為假執行之宣告，核無違誤。上訴論旨指摘原判
    決不當，求予廢棄，為無理由，應予駁回。
七、至上訴人聲請訊問證人李詹婷璋，以證明系爭租賃契約乃李
    詹婷璋出面接洽，並由李詹婷璋僱工修復水管，及聲請至系
    爭房屋勘驗，以證明110年1月8日破裂之水管確實為被上訴
    人設置，惟李詹婷璋已依法聲明依民事訴訟法第307條規定
    拒絕證言（見本院卷第191頁），且上開聲請調查證據之待
    證事實與本院前揭認定無涉，而無調查之必要。此外，本件
    事證已臻明確，兩造其餘攻擊防禦方法及所提出之證據，經
    本院斟酌後，認為均不足以影響本判決之結果，爰不一一論
    駁。
八、據上論結，本件上訴為無理由，依民事訴訟法第436條之1第
    3項、第449條第1項、第78條判決如主文。
中    華    民    國    111    年    5    月    26    日
                  民事第一庭   審判長法  官  劉瓊雯
                                     法  官  江哲瑋
                                     法  官  黃筠雅
以上正本係照原本作成。
本件判決不得上訴。
中　　華　　民　　國　　111 　年　　5 　　月　　30　　日
　                                   書記官  陳芝箖